臺灣高等法院刑事判決
111年度上訴字第911號
上  訴  人  
即  被  告  吳宗翰
上列上訴人即被告因詐欺等案件，不服臺灣士林地方法院110年
度金訴字第457號，中華民國111年1月27日第一審判決（起訴案
號：臺灣士林地方檢察署109年度偵字第5190號），提起上訴，
本院判決如下：
    主  文
原判決撤銷。
吳宗翰犯三人以上共同詐欺取財罪，處有期徒刑壹年壹月。
    犯罪事實
一、吳宗翰前參與施緯（另案通緝）所組詐欺集團（所涉參與犯
    罪組織部分，業經首先繫屬之臺灣臺北地方法院110年度訴
    字第13號判決在案），而與施緯、王景弘（原審判決確定）
    、徐世峯（另案偵查）及詐欺集團成員意圖為自己不法之所
    有，基於三人以上共同詐欺取財及掩飾、隱匿詐欺犯罪所得
    去向之洗錢犯意聯絡，以日薪新臺幣（下同）1500元之報酬
    ，擔任回收、轉交詐騙款項之「收水」工作。「施緯」所組
    詐欺集團成員即按其分工，於民國108年12月12日晚間6時許
    以電話聯繫簡伯翰，佯為訂房網站服務人員，因系統錯誤造
    成重複訂房，須依指示辦理取消，致簡伯翰誤信為真，按指
    示操作，而於同日晚間9時37分、9時39分、10時3分許，匯
    款4萬9657元、4萬9972元、9985元至中華郵政股份有限公司
    歸仁郵局帳號00000000000000號帳戶（下稱歸仁郵局帳戶）
    ，旋由徐世峯依施緯指示將郵局帳戶金融卡攜至臺北市大同
    區承德路某處交付王景弘，經王景弘於附表所示時間、地點
    提領各該款項交付徐世峯，再由徐世峯轉交吳宗翰，吳宗翰
    即從中抽取1500元報酬後，依施緯指示繳回上手，以此方式
    傳遞詐欺金額，掩飾、隱匿該等詐欺犯罪所得之去向。
二、案經簡伯翰訴由臺北市政府警察局大同分局移送臺灣士林地
    方檢察署檢察官偵查起訴。
　　理  由
壹、證據能力：
    本件認定犯罪事實所引用之證據，皆無證據證明係公務員違
    背法定程序所取得，又檢察官、被告於本院準備程序及審理
    時均同意作為證據（本院卷第54至55、73至74頁），復經審
    酌該等證據製作時之情況，尚無顯不可信與不得作為證據之
    情形，亦無違法不當與證明力明顯過低之瑕疵，且與待證事
    實具有關聯性，認為以之作為證據應屬適當，依刑事訴訟法
    第158條之4反面解釋及第159條之5規定，認均有證據能力。
貳、實體部分：　　
一、認定犯罪事實之證據及理由：
　㈠上揭事實，業據被告於原審及本院審理時坦承不諱（原審110
    年度金訴字第457號刑事卷宗【下稱原審卷】第82、91、92
    頁、本院卷第53、76頁），核與共犯王景弘於警詢、偵查中
    供述之情節相符（臺灣士林地方檢察署109年度偵字第5190
    號偵查卷宗【下稱偵卷】第10至16、73、74頁），並經證人
    即告訴人簡伯翰於警詢時證述綦詳（偵卷第50至51頁），且
    有轉帳交易紀錄、提領地點一覽表、歸仁郵局帳戶交易明細
    表、取款之監視錄影畫面翻拍照片附卷可資佐證（偵卷第56
    、57至58、60至62、63至65頁），俱徵被告前揭任意性自白
    與事實相符。
　㈡洗錢防制法業於105年12月28日修正公布，並於106年6月28日
    生效施行。依修正後即現行洗錢防制法第2條第2款、第3 條
    第2款規定，掩飾或隱匿刑法第339條犯罪所得之本質、來源
    、去向、所在、所有權、處分權或其他權益者，即構成洗錢
    行為。是依修正後洗錢防制法，掩飾刑法第339條詐欺取財
    犯罪所得去向、所在之行為，亦可構成洗錢罪。參諸洗錢防
    制法第2條修正之立法理由第1點「洗錢行為之處罰，其規範
    方式應包含洗錢行為之處置、分層化及整合等各階段。現行
    條文區分自己洗錢與他人洗錢罪之規範模式，僅係洗錢態樣
    之種類，未能完整包含處置、分層化及整合等各階段行為。
    為澈底打擊洗錢犯罪，爰參酌FATF40項建議之第3項建議，
    參採聯合國禁止非法販運麻醉藥品和精神藥物公約（the Un
    ited Nations Convention against Illicit Traffic in N
    arcotic Drugs and Psychotropic Substances，以下稱維
    也納公約）及聯合國打擊跨國有組織犯罪公約（the United
     Nations Convention against TransnationalOrganized C
    rime ）之洗錢行為定義，修正本條」、第3點「維也納公約
    第3條第1項第b款第ii目規定洗錢行為態樣，包含隱匿或掩
    飾該財產的真實性質、來源、所在地、處置、轉移、相關的
    權利或所有權之洗錢類型，例如：⑴犯罪行為人出具假造的
    買賣契約書掩飾某不法金流；⑵貿易洗錢態樣中以虛假貿易
    外觀掩飾不法金流移動；⑶知悉他人有將不法所得轉購置不
    動產之需求，而擔任不動產之登記名義人或成立人頭公司擔
    任不動產之登記名義人以掩飾不法所得之來源；⑷提供帳戶
    以掩飾不法所得之去向，例如：販售帳戶予他人使用；廠商
    提供跨境交易使用之帳戶作為兩岸詐欺集團處理不法贓款使
    用。現行條文並未完整規範上開公約所列全部隱匿或掩飾態
    樣，而為APG2007年相互評鑑時具體指摘洗錢之法規範不足
    ，爰參酌澳門預防及遏止清洗黑錢犯罪法第3條第3項等規定
    ，修正第1款後移列修正條文第2款。」可知本次修正洗錢行
    為之定義，係因修正前條文對洗錢行為之定義範圍過窄，對
    於洗錢行為之防制與處罰難以有效達成，為擴大洗錢行為之
    定義，以含括洗錢之各階段行為。洗錢之前置犯罪完成，取
    得財產後所為隱匿或掩飾該財產之真實性質、來源、所在地
    、處置、轉移、相關之權利或所有權之行為，固為典型洗錢
    行為無疑，然於犯罪人為前置犯罪時，即提供帳戶供犯罪人
    作為取得犯罪所得之人頭帳戶，或於其後交付犯罪所得款項
    製造金流斷點，致無法查得犯罪所得流向等，均會產生掩飾
    或隱匿該犯罪不法所得真正去向之洗錢效果。亦即，從犯罪
    者之角度觀察，犯罪行為人為避免犯行遭查獲，會盡全力滅
    證，但對於犯罪之成果即犯罪所得，反而會盡全力維護，顯
    見洗錢犯罪本質上本無從確知犯罪行為之存在，僅為合理限
    制洗錢犯罪之處罰，乃以不法金流與特定犯罪有連結為必要
    。是以，依犯罪行為人取得該不法金流之方式，已明顯與洗
    錢防制規定相悖，有意規避洗錢防制規定，為落實洗錢防制
    ，避免不法金流流動，自不以提供帳戶為限，亦包括取得款
    項後，將款項交予犯罪組織之其他成員，致無法或難以追查
    犯罪所得去向之洗錢結果。本次修法既於立法理由中明示掩
    飾不法所得去向之行為亦構成洗錢，則以匯款或交付現金等
    方式，致產生掩飾或隱匿不法犯罪所得真正去向之行為，亦
    屬洗錢防制法第14條第1項所規範之洗錢類型（最高法院108
    年度台上字第1744號判決意旨參照）。本件共犯王景弘提領
    附表所示款項，係「施緯」所屬詐欺集團成員共同犯刑法第
    339條之4第1項第2款之犯罪所得，而屬特定犯罪所得，被告
    擔任第二層「收水」，於第一層「收水」徐世峯向「車手」
    王景弘收取所提領之詐騙款項後，將之取回轉交上手，使詐
    欺集團得藉此方式躲避檢警經由金流追查上游成員，製造斷
    點，致無從或難以追查前揭犯罪所得，足以產生掩飾、隱匿
    該特定犯罪所得去向之結果，自已該當洗錢防制法第2條第2
    款之洗錢行為。　
  ㈢綜上，本案事證明確，被告犯行堪予認定，應依法論科。 　
    　
二、論罪：
　㈠核被告所為，係犯刑法第339條之4第1項第2款之三人以上共
    同詐欺取財罪、洗錢防制法第14條第1項之一般洗錢罪。
  ㈡被告就上開犯行，與施緯、王景弘、徐世峯及集團成員間，
    互有犯意聯絡及行為分擔，皆為共同正犯。
　㈢刑法上一行為而觸犯數罪名之想像競合犯存在之目的，在於
    避免對於同一不法要素予以過度評價。自然意義之數行為，
    得否評價為法律概念之一行為，應就客觀構成要件行為之重
    合情形、主觀意思活動之內容、所侵害之法益與行為間之關
    連性等要素，視個案情節依社會通念加以判斷。刑法刪除牽
    連犯之規定後，原認屬方法目的或原因結果，得評價為牽連
    犯之二犯罪行為間，如具有局部之同一性，或其行為著手實
    行階段可認為同一者，得認與一行為觸犯數罪名之要件相侔
    ，依想像競合犯論擬。被告擔任詐欺集團「收水」工作，作
    為詐欺犯罪取款之一環，藉此掩飾、隱匿犯罪所得之去向，
    其詐欺及洗錢行為具有局部之同一性，應認係以一行為觸犯
    三人以上共同詐欺取財、一般洗錢二罪，為想像競合犯，應
    依刑法第55條規定，從一重之三人以上共同詐欺取財罪論處
    。
三、撤銷原判決之理由及科刑審酌事由：
  ㈠原審以被告犯三人以上共同詐欺取財及一般洗錢罪，事證明
    確，予以論罪科刑，固屬卓見。惟被告於本院審理時已與告
    訴人達成和解，原審未及審酌而為量刑及沒收犯罪所得之宣
    告，容有未合。從而，被告以原審量刑過重，提起上訴，為
    有理由，應由本院予以撤銷改判。
  ㈡爰以行為人之責任為基礎，審酌被告正值壯年，並曾受專科
    教育（原審110年度審金訴字第414號刑事卷宗第11頁），非
    無謀生能力，不思正道取財，奮發有為，誘於厚利，參與詐
    欺集團擔任收回詐騙款項之「收水」工作，助長詐欺犯罪，
    危害社會治安，欠缺尊重他人財產法益之守法觀念，行為偏
    差，非僅造成告訴人財產損失，金額非微，更製造金流斷點
    ，掩飾詐欺集團之不法所得去向，嚴重妨害金融市場及民生
    經濟，應予非難，兼衡被告之素行，於本院審理時自承之工
    作收入、經濟能力、扶養親屬之家庭生活狀況（本院卷第76
    頁），及被告犯罪之動機、目的、手段、所獲利益，復念被
    告於本案犯罪結構中，係受詐欺集團成員指揮，依指示傳遞
    金錢之角色，並非核心地位之涉案情節、參與程度，暨被告
    犯後於法院審理時坦承犯行（所犯洗錢罪部分合於洗錢防制
    法第16條第2項減輕其刑之規定），並於本院審理時與告訴
    人達成和解，允諾賠償5萬元，復已按期支付其中5000元，
    有本院和解筆錄及公務電話紀錄在卷足稽（本院卷第81至83
    頁），犯後態度良好等一切情狀，量處如主文第二項所示之
    刑。
四、被告以日薪1500元之報酬，擔任轉交詐騙款項之「收水」工
    作，於本案向徐世峯收取王景弘提領之款項後，業已扣取個
    人報酬將餘款繳回上手，此經被告供承在卷（本院卷第76頁
    ），為被告之犯罪所得，惟被告業已依和解條件支付其中50
    00元予告訴人，逾被告犯罪所得數額，應認合法發還，依刑
    法第38條之1第5項規定，爰不更行宣告沒收、追徵。
據上論斷，應依刑事訴訟法第369條第1項前段、第364條、第299
條第1項前段，洗錢防制法第2條第2款、第14條第1項，刑法第11
條、第28條、第339條之4第1項第2款、第55條，刑法施行法第1
條之1第1項，判決如主文。
本案經檢察官陳姿雯提起公訴，檢察官陳玉華到庭執行職務。
中　　華　　民　　國　　111 　年　　5 　　月　　25　　日
                  刑事第三庭    審判長法　官  張惠立  
                                      法　官  劉兆菊
                                      法　官  廖怡貞
以上正本證明與原本無異。
如不服本判決，應於收受送達後20日內向本院提出上訴書狀，其
未敘述上訴之理由者並得於提起上訴後20日內向本院補提理由書
（均須按他造當事人之人數附繕本）「切勿逕送上級法院」。
                                      書記官  劉芷含
中　　華　　民　　國　　111 　年　　5 　　月　　25　　日

附錄本案論罪科刑法條全文：
中華民國刑法第339條之4
犯第339條詐欺罪而有下列情形之一者，處1年以上7年以下有期
徒刑，得併科1百萬元以下罰金：
一、冒用政府機關或公務員名義犯之。
二、三人以上共同犯之。
三、以廣播電視、電子通訊、網際網路或其他媒體等傳播工具，
    對公眾散布而犯之。
前項之未遂犯罰之。

洗錢防制法第14條
有第二條各款所列洗錢行為者，處7年以下有期徒刑，併科新臺
幣5百萬元以下罰金。
前項之未遂犯罰之。
前二項情形，不得科以超過其特定犯罪所定最重本刑之刑。

附表：
被害人 提款時間 提款地點 提款金額(新臺幣) 簡伯翰 108年12月12日晚間9時46分至48分許 臺北市○○區○○路○段00號中國信託銀行承德分行自動櫃員機 2萬元、2萬元、2萬元 　    108年12月12日晚間9時50分、51分許 臺北市○○區○○街00號統一便利商店京站門市自動櫃員機 2萬元、1萬9000元  108年12月12日晚間10時29分許 臺北市○○區○○○路00號1樓永豐銀行建成分行自動櫃員機 1萬600元